最高法院刑事判決　　　　　　　　　　　　　　　八十八年度台上字第六一一四號
　　上　訴　人　壬○○
　　選任辯護人　俞兆年律師
　　上　訴　人　巳○○
　　選任辯護人　張致祥律師
　　上　訴　人　乙○○
　　　　　　　　子○○
　　右　一　人
　　選任辯護人　許文彬律師
　　　　　　　　林凱倫律師
　　上　訴　人　丑○○
　　選任辯護人　宗淑媛律師
　　上　訴　人　丁○○
　　選任辯護人　邱創舜律師
　　上　訴　人　卯○○
　　　　　　　　戊○○
　　右　一　人
　　選任辯護人　莫家駿律師
　　上　訴　人　癸○○
　　　　　　　　辰○○
　　　　　　　　己○○
　　　　　　　　甲○○
　　右　一　人
　　選任辯護人　周憲文律師
　　上　訴　人　庚○○
　　　　　　　　午○○
　　右　一　人
　　選任辯護人　周世傳律師
　　上　訴　人　丙○○
　　選任辯護人　王東山律師
　　　　　　　　李美寬律師
　　　　　　　　王瀅雅律師
　　上　訴　人　寅○○
　　　　　　　　辛○○
　　右　一　人
　　選任辯護人　陳水亮律師
右上訴人等因貪污等罪案件，不服台灣高等法院中華民國八十七年九月二十九日第二
審判決（八十三年度上訴字第六六九四號，起訴案號：台灣台北地方法院檢察署八十
二年度偵字第一七○一九、一七○一八、一七一五○、一八四一七、二○三二五、一
六六七○、一六八四一、一六九二四、一七○二○、一九四六三、一七七二五、一八
七六○、二一八九八、二五八四二號），提起上訴，本院判決如左：
    主  文
原判決關於壬○○、巳○○、乙○○、子○○、丑○○、丁○○、卯○○、戊○○、
癸○○、辰○○、己○○、甲○○、午○○、丙○○、辛○○部分均撤銷，發回台灣
高等法院。
其他上訴駁回。
    理  由
一關於撤銷發回部分
本件原判決撤銷第一審關於上訴人壬○○、巳○○、乙○○、子○○、丑○○、丁○
○、卯○○、戊○○、癸○○、辰○○、己○○、甲○○、午○○、丙○○、辛○○
部分科刑判決，改判依牽連犯關係，論處壬○○連續依據法令從事公務之人員，對於
違背職務之行為，收受賄賂罪刑；子○○共同連續行使公務員明知為不實之事項，而
登載於職務上所掌之公文書，足以生損害於他人罪刑；巳○○、乙○○共同連續對於
依據法令從事公務之人員，關於違背職務之行為，交付賄賂罪刑；丑○○、丁○○、
卯○○共同連續依據法令從事公務之人員，對於主管之事務，直接圖利罪刑；戊○○
、癸○○、辰○○、己○○共同連續與依據法令從事公務之人員，對於主管之事務，
直接圖利，戊○○累犯罪刑；甲○○依據法令從事公務之人員，對於違背職務之行為
，收受賄賂罪刑；辛○○、丙○○共同對於依據法令從事公務之人員，關於違背職務
之行為，交付賄賂罪刑；午○○共同行使偽造私文書，足以生損害於他人罪刑，固非
無見。
惟查：(一)被害人及證人之陳述如無瑕疵，且就其他方面調查又與事實相符，固足採為
科刑之基礎，倘其陳述尚有瑕疵，則在瑕疵未究明前，遽採為論罪科刑之根據，即難
認為適法。乙○○固於偵查中供稱：「壬○○曾二次打電話到公司，我分二次各新台
幣（下同）十萬元共二十萬元給壬○○」「我陸續給巳○○約一百萬元，謝說要給壬
○○」（見八十二年度偵字第一七一五○號卷第十一頁背面、十二頁），但巳○○矢
口否認曾交付賄款一百萬元予壬○○，證人李惠琳於警訊及偵查中亦僅證稱：壬○○
曾向巳○○調借金錢，伊曾陪同巳○○至壬○○處送禮（八十二年度偵字第一七○一
八號卷第一二五頁、八十二年度偵字第一七一五○號卷第二十一頁反面、二十二頁）
，且壬○○僅於檢察官問：你承認收到賄款八十萬元是否對的﹖答稱：「對的」（見
八十二年度偵字第一七○一九號卷第十七頁背面）。乃原判決遽以壬○○在檢察官之
自白及乙○○、李惠琳上開有瑕疵之供詞及證言，認定壬○○有收受乙○○交予巳○
○轉交之賄款一百萬元，及乙○○另交付之二十萬元，共一百二十萬元賄款，自有調
查未盡及理由不備之違法。(二)刑事訴訟法上所謂認定犯罪事實之證據，係指足以認定
被告確有犯罪行為之積極證據而言，該項證據自須適合於被告犯罪事實之認定，始得
採為斷罪資料。原判決於事實欄壹、一內記載「壬○○明知附表一所示之房地均係乙
○○找尋人頭出名購置，……竟於任職新莊分行期間，……違背職務授意負責貸款徵
信工作之子○○於就附表一編號一至四及六至九之房地為徵信時，在建物及土地上予
以高估，俾巳○○、乙○○貸得預期之金額」，但於理由內並未說明憑以認定如原判
決附表一所示建物及土地價值確有高估之證據，僅於理由甲、壹、二(三)內就與本案無
關之周賢銘、朱易亮、王素慎、李馨萍所有建物論述「原審法院於民國八十三年七月
十五日赴新莊分行，就被告壬○○、子○○任職期間核貸之抵押貸款案件，由土銀總
行授信覆審中心之三位研究員抽檢房屋放款調查報告，竟有周賢銘、朱易亮、王素慎
、李馨萍等建物，均由被告子○○估至百分之五百之房屋調整率，……參酌上開資料
，亦足以佐證被告壬○○確有授意子○○以提高房屋調整率之方式高估不動產之價值
」，即有理由不備之違誤。(三)原判決於事實欄壹、一內載述「巳○○係台北縣誠信代
書事務所負責人，……經由其夫周賢銘之家人周賢豪之介紹與在台北市○○○路○段
八十八巷五號一樓經營台陸旅行社有限公司之負責人乙○○結識」「並核貸附表一編
號二所示之信用貸款三十萬元」，但於理由甲、壹、二(二)內則謂「查巳○○為乙○○
之職員」，於甲、壹、二(一)內則稱「又附表一所示……（編號二之信用貸款一一○萬
元）」其事實之記載與理由之說明，顯不相一致，要難謂為適法。(四)科刑判決之事實
一欄，應將法院職權上所認定之被告犯罪事實，以及其他與適用法律有關之事項，詳
為記載，方足為適用法律之根據。原判決於事實欄貳、二內僅記載「丑○○即要求承
辦之卯○○及為覆核之丁○○提高建物加成率，……三人竟共同基於圖利予劉榮顯、
癸○○等人之概括犯意，……」，並未明癸○○、辰○○、己○○與丑○○、丁○
○及卯○○三人有共同圖利之犯意聯絡，竟於理由乙、參內謂「癸○○、辰○○、己
○○雖不具公務員身分，然其等與依法令從事公務之人員共犯戡亂時期貪污治罪條例
之罪，依該條例第三條之規定，亦應（依）同條例第六條第四款論處圖利罪」，其理
由之說明顯失所依據，難謂適法。(五)按對於主管或監督之事務，直接或間接圖利者，
處五年以上有期徒刑，得併科三萬元以下罰金，為八十一年七月十七日修正前戡亂時
期貪污治罪條例第六條第三款所明定。原判決於理由乙、參內說明「被告丑○○、卯
○○、丁○○分別為合作金庫之經理及承辦本件貸款之職員，為依據法令從事公務之
人員，且本件貸款事宜為其等主管之事務，……核其等所為均犯八十一年七月十七日
修正前戡亂時期貪污治罪條例第六條第四款之圖利罪。……被告戊○○、癸○○、辰
○○、己○○四人雖不具公務員身分，然其等與依法令從事公務之人員共犯戡亂時期
貪污治罪條例之罪，依該條例第三條之規定，亦應（依）同條例第六條第四款論處圖
利罪」，顯有適用法則不當之違背法令。(六)原判決於事實欄參內先載述「甲○○係依
據法令從事公務之人員，……且其承辦徵信之同仁陳仁松於七十九年九月四日之房屋
調查評定表上，認定崇人醫院之土地及房屋之評定總價僅為八千二百七十四萬二千二
百四十萬元，放款值為六千七百八十二萬二千五百四十二元，根本不可能有一億元以
上之價格，仍因庚○○、辛○○二人允予一億一千萬元百分之一之佣金賄賂，在其同
仁簽核放款值為六千餘萬元之下，先同意申貸六千萬元，惟旋即要求所屬之代辦科襄
理林永三，再予李德初、黃頌恩、陳麗芬、寅○○、劉元第、林恩威等個人以信用貸
款共五千萬元，俾達到渠等要求之一億一千萬元貸款，林永三因甲○○係經理，原有
權限為一千萬元之信用放款，且其用途除償還原有之抵押貸款外，為房屋修繕貸款，
在程序上並無違反農民銀行之規定」，繼之又稱「甲○○遂違背其職務而予裁示批准
」。原判決既認甲○○以經理身分核准信用貸款一千萬元在程序上並無違反中國農民
銀行之規定，又謂其違背職務而予裁示批准，據以論罪科刑，自有理由矛盾之違誤。
(七)原判決於事實欄參內記載「該筆一億一千萬元貸款核准後，其中部分款項由儲蓄部
直接轉帳塗銷前手農民銀行營業部之八千一百萬元貸款，餘款再由庚○○出面提領，
庚○○即扣取其中之三百三十萬元，其中庚○○直接扣留一百一十萬元為個人介紹買
賣之佣金，其餘二百二十萬元則交由辛○○，由辛○○及甲○○各分得一百一十萬元
」，而於理由丙、貳、壹內則以庚○○於法務部調查局台北市調查處所供：貸款總額
之百分之三即三百三十萬元係由我經手給銀行人員，其中我先扣取百分之一為我自己
的佣金，另外百分之二即二百二十萬元交付給辛○○，分配方式是辛○○一百一十萬
元，另甲○○一百一十萬元，該三百三十萬元係丙○○於銀行撥付貸款後提現交付與
我等情，為論處甲○○收賄及辛○○等交付賄款之證據。然原判決對於上開三百三十
萬元究係庚○○直接向中國農民銀行儲蓄部提領，或由丙○○提領後交予庚○○，其
事實之認定與理由之說明，顯不相一致。且辛○○否認有收受庚○○交付之二百二十
萬元，甲○○亦否認有收受辛○○交付之一百一十萬元賄款。乃原判決僅憑庚○○之
證言為論處甲○○收受賄賂之唯一證據，實有調查未盡及理由不備之違法。(八)原判決
於事實欄參內載明「並由辛○○先代墊一百五十萬元予午○○」，但未於理由內說明
憑以認定之證據，亦有調查未盡及理由不備之違誤。(九)按依中華民國八十年罪犯減刑
條例應減刑之罪，其褫奪公權，比照主刑減刑標準定之；其期間不得少於一年。又犯
戡亂時期貪污治罪條例第四條至第八條及第十三條至第十六條之罪，依中華民國八十
年罪犯減刑條例應減刑者，依同條例第一項第一款甲類規定減刑。又犯罪在中華民國
七十九年十月三十一日以前者，除中華民國八十年罪犯減刑條例別有規定外，甲類：
有期徒刑、拘役或罰金，減其刑期或金額三分之一，同條例第十五條、第四條第一項
第一款、第二條第一項第一款第三目定有明文。原判決認甲○○所為涉犯戡亂時期貪
污治罪條例第四條第六款之罪，比較新舊法結果，以八十一年七月十七日修正之貪污
治罪條例第四條第一項第五款論處較為有利，並依中華民國八十年罪犯減刑條例第四
條第一項第一款、第二條第一項第一款甲類(三)、第十五條減其所宣告之有期徒刑及褫
奪公權。揆之上開說明，原判決關於主文諭知甲○○褫奪公權陸年，應以減為褫奪公
權肆年，始為適法，乃原判決竟諭知減為褫奪公權參年，顯有適用法則不當之違誤。
(十)沒收為從刑之一種，依主從不可分原則，應附隨於主刑而同時宣告之。原判決於事
實欄記載「又丙○○、寅○○、庚○○、辛○○等人為配合午○○所為上開不實之鑑
價報告，復與郭福仁（午○○之誤）基於犯意之聯絡，推由丙○○、寅○○共同偽造
另份崇人醫院之買賣契約」，於理由丙、參內亦說明午○○與丙○○等人共犯刑法第
二百十六條、第二百十條之行使偽造私文書罪，但於主文內午○○罪刑下並未宣告「
七十九年七月十日崇人醫院一億七千萬元買賣契約書上偽造之劉元第、黃頌恩、李德
初、陳麗芬、林恩威、柯淑子之署押及印文」併予沒收，要難謂為適法。以上或為上
訴人壬○○等上訴意旨所指摘，或為本院得依職權調查之事項，應認原判決此等部分
有發回更審之原因。至原判決不另諭知無罪部分，基於審判不可分原則，應併予發回
，附此明。
二上訴駁回部分
查第三審上訴書狀，應述上訴之理由，其未述者，得於提起上訴後十日內補提上
訴理由書於原審法院，已逾上述期間，而於第三審法院未判決前仍未提出上訴理由書
狀者，第三審法院應以判決駁回之，刑事訴訟法第三百八十二條第一項、第三百九十
五條後段規定甚明。本件上訴人庚○○、寅○○因行賄案件，不服原審判決，分別於
八十七年十月二十二日、八十七年十月二十六日提起上訴，並未述理由，迄今逾期
已久，於本院未判決前仍未提出，依上開規定，其上訴自非合法，應予駁回。
據上論結，應依刑事訴訟法第三百九十五條後段、第三百九十七條、第四百零一條，
判決如主文。
中      華      民      國    八十八    年      十      月    二十八    日
                              最高法院刑事第三庭
                                  審判長法官  陳  錫  奎
                                        法官  洪  清  江
                                        法官  吳  昆  仁
                                        法官  李  伯  道
                                        法官  高  金  枝
      右正本證明與原本無異
                                              書  記  官
中      華      民      國    八十八    年     十一     月      三      日
